ACORDAO-COMPLETO-2420586

ACÓRDÃO 12358/2020 ATA 39/2020 - PRIMEIRA CÂMARA

VISTOS, relatados e discutidos estes autos de aposentadoria concedida pela Universidade Federal do Ceará,
ACORDAM os Ministros do Tribunal de Contas da União, reunidos em sessão da Primeira Câmara, diante das razões expostas pelo Relator, com fundamento nos arts. 71, inciso III, da Constituição Federal, 1º, inciso V, 39, inciso II, e 45 da Lei 8.443/1992, em:
9.1. considerar ilegal o ato de aposentadoria de interesse da sra. Maria do Socorro Rodrigues, recusando seu registro;
9.2. dispensar o ressarcimento das quantias indevidamente recebidas, em boa-fé, pela interessada, consoante o Enunciado 106 da Súmula de Jurisprudência deste Tribunal;
9.3. determinar à Universidade Federal do Ceará que:
9.3.1. faça cessar, no prazo de 15 (quinze) dias, contado a partir da ciência desta deliberação, os pagamentos decorrentes do ato impugnado, sob pena de responsabilidade solidária da autoridade administrativa omissa, consoante disposto nos arts. 71, inciso IX, da Constituição Federal e 262 do Regimento Interno desta Corte;
9.3.2. dê ciência do inteiro teor desta deliberação à sra. Maria do Socorro Rodrigues, alertando-a de que o efeito suspensivo proveniente da interposição de eventuais recursos, caso não providos, não a exime da devolução dos valores indevidamente percebidos após a notificação;
9.3.3. envie a esta Corte de Contas, no prazo de 30 (trinta) dias, por cópia, comprovante de que a interessada teve ciência desta deliberação;
9.4. esclarecer à unidade de origem, com supedâneo no art. 262, § 2º, do Regimento Interno do TCU, que a concessão considerada ilegal poderá prosperar mediante a emissão e o encaminhamento a este Tribunal de novo ato concessório, escoimado da irregularidade apontada nestes autos.

Apreciação, para fins de registro, de aposentadoria concedida pela Universidade Federal do Ceará.

Primeira Câmara

Universidade Federal do Ceará.

3. Interessada: Maria do Socorro Rodrigues (XXX.788.133-XX).

13.1. Ministros presentes: Walton Alencar Rodrigues (Presidente), Benjamin Zymler (Relator) e Bruno Dantas.
13.2. Ministro-Substituto convocado: Marcos Bemquerer Costa.
13.3. Ministros-Substitutos presentes: Augusto Sherman Cavalcanti e Weder de Oliveira.

ACORDAO-COMPLETO-2473149

Acórdão 49/2022 - Primeira Câmara

BENJAMIN ZYMLER

Adoto como relatório, com os ajustes de forma pertinentes, a instrução elaborada no âmbito da Secretaria de Fiscalização de Pessoal (Sefip) , a qual contou com a anuência dos dirigentes da unidade técnica e do representante do Ministério Público nos autos:
"INTRODUÇÃO
1.	Trata-se de ato de concessão inicial da aposentadoria de Maria do Socorro Rodrigues, servidora da Universidade Federal do Ceará.
2.	O ato foi submetido, para fim de registro, à apreciação do Tribunal de Contas da União (TCU) , de acordo com o art. 71, inciso III, da Constituição Federal. O cadastramento e a disponibilização ao TCU ocorreram por intermédio do Sistema de Apreciação e Registro de Atos de Admissão e Concessões, na forma dos arts. 2º, caput e incisos I a VI, e 4º, caput, da Instrução Normativa - TCU 78/2018.
HISTÓRICO
3.	O ato de concessão em exame, cuja data de vigência é 14/8/2014, foi disponibilizado ao TCU em 17/3/2016.
EXAME TÉCNICO
4.	A servidora Maria do Socorro Rodrigues se aposentou voluntariamente em 14/8/2014, com proventos integrais, sendo o benefício concedido com fundamento no art. 3º da EC 47/2005 (...) .
5.	Conforme se verifica no ato de concessão ora examinado, a servidora se aposentou aos 69 anos de idade, contando o tempo de contribuição de 30 anos e 14 dias. Os demais requisitos para aposentadoria com amparo no art. 3º da EC 47/2005 também foram atendidos.
6.	O ato de concessão ora examinado traz o pagamento de duas rubricas decorrentes de provimento judicial, sendo uma alusiva à vantagem de 3,17% e outra referente à vantagem de 28,86%. No atual contracheque da servidora (peça 2) , constata-se que a parcela alusiva à diferença de 3,17% já foi excluída, subsistindo, entretanto, o pagamento da parcela de 28,86%.
Considerações sobre a parcela alusiva ao percentual de 28,86%
7.	No que se refere à rubrica alusiva ao percentual de 28,86%, cumpre reportar que tal vantagem decorre de sentenças judiciais que garantiram aos servidores civis o ganho da diferença existente entre o reajuste salarial concedido aos referidos servidores e aquele concedido, na mesma ocasião, aos servidores militares por meio da Lei 8.622/93.
8.	Por mais que, inicialmente, esse percentual fosse considerado de fato devido aos servidores, visto que foi reconhecido por meio de decisão judicial favorável aos interessados, tal reajuste foi estendido aos servidores públicos civis por meio da MP 1.704/1998, a qual foi reeditada pela MP 2.169-43/2000, in verbis:
'Art. 1o Fica estendida aos servidores públicos civis da Administração direta, autárquica e fundacional do Poder Executivo Federal a vantagem de vinte e oito vírgula oitenta e seis por cento, objeto da decisão do Supremo Tribunal Federal assentada no julgamento do Recurso Ordinário no Mandado de Segurança no 22.307-7 - Distrito Federal, com a explicitação contida no acórdão dos embargos de declaração.
Art. 2º A vantagem de que trata o artigo anterior será devida, a partir de 1º de janeiro de 1993, aos servidores públicos civis aos quais se aplicam as tabelas constantes dos anexos da Lei nº 8.622, de 19 de janeiro de 1993.
§ 1º O percentual referido no artigo anterior, deduzidos os acréscimos percentuais decorrentes da aplicação da Lei nº 8.627, de 19 de fevereiro de 1993, incidirá sobre os vencimentos dos servidores.
§ 2º Os valores resultantes da aplicação do disposto no parágrafo anterior serão pagos mediante rubrica específica e estarão sujeitos aos futuros reajustes gerais concedidos aos servidores públicos.'
9.	Assim, o cumprimento pelo gestor de pessoal da sentença judicial que assegurou à interessada o pagamento do percentual de 28,86% não levou em consideração essa extensão do reajuste, que foi dada pela referida Medida Provisória. Tal fato acarretou o acréscimo indevido na remuneração da servidora.
10.	Dessa forma, não há mais razão para que o pagamento de tal parcela figure de modo destacado sob o título de 'DECISÃO JUDICIAL TRANS JUG APO' (código 16171) nos proventos de aposentadoria da inativa, sob pena de consubstanciar-se, na verdade, em pagamento em duplicidade, visto que a interessada, no momento da extensão do direto a todos os servidores por meio da medida provisória supramencionada, já teve incorporado aos seus proventos, para todos os efeitos, o percentual de 28,86%.
11.	É pacífico o entendimento desta Corte de Contas no sentido de considerar ilegal a manutenção do pagamento da referida parcela, a exemplo do que restou assentado no Acórdão 3574/2020-TCU-Segunda Câmara, de relatoria da Ministra Ana Arraes, cujo sumário segue transcrito:
'Aposentadoria. Parcela de 28,86%, decorrente de Decisão Judicial. INCORPORAÇÃO PELA MEDIDA PROVISÓRIA 1.704/1998. DUPLICIDADE. Ausência de absorção pelas estruturas remuneratórias subsequentes. Ilegalidade. Negativa de registro. Determinações.'
12.	Cumpre observar que, não havendo decorrido o prazo 5 (cinco) anos desde o ingresso do ato de concessão nesta Corte de Contas, não há a necessidade de se instalar o contraditório, consoante o entendimento firmado no Acórdão 587/2011-TCU-Plenário, de relatoria do Ministro Valmir Campelo.
13.	Desse modo, propõe-se considerar ilegal, para fim de registro, o ato de concessão de aposentadoria ora examinado.
CONCLUSÃO 
14.	Em vista do acima expendido, propõe-se considerar ilegal, negando-lhe registro, o ato inicial de concessão de aposentadoria constante deste processo.
PROPOSTA DE ENCAMINHAMENTO
15.	Ante o exposto, e de conformidade com o preceituado nos artigos 71, III, da Constituição Federal; 1º, V, e 39, II, da Lei 8.443/1992; 1º, VIII, 259, II, 260, § 1º, e 262, § 2º, do Regimento Interno/TCU, propõe-se:
15.1 considerar ilegal, negando-lhe registro, o ato de concessão inicial da aposentadoria de Maria do Socorro Rodrigues, haja vista a manutenção do pagamento destacado da parcela de 28,86%, parcela essa já incorporada à remuneração dos servidores públicos civis por meio da MP 1.704/1998, configurando duplicidade no recebimento dessa vantagem;
15.1.1 dispensar o ressarcimento das quantias indevidamente recebidas, presumida a boa-fé, consoante o disposto no Enunciado 106 da Súmula de Jurisprudência do TCU;
15.1.2 determinar à Universidade Federal do Ceará que, nos termos dos art. 262, caput, do Regimento Interno do TCU e 19, caput, da Instrução Normativa - TCU 78/2018:
a) abstenha-se de realizar pagamentos decorrentes do ato de concessão considerado ilegal, no prazo de 15 (quinze) dias, contado a partir da ciência dessa deliberação, sujeitando-se a autoridade administrativa omissa à responsabilidade solidária;
b) comunique a servidora acerca do teor deste Acórdão, alertando-a de que o efeito suspensivo proveniente da interposição de eventuais recursos junto ao TCU não a eximirá da devolução dos valores percebidos indevidamente após sua notificação, caso os recursos não sejam providos;
c) emita e disponibilize no sistema e-Pessoal, no prazo de 30 (trinta) dias, novo ato de concessão, escoimado da irregularidade apontada, nos termos do art. 262, § 2º, do Regimento Interno do TCU; e
d) encaminhe ao Tribunal o comprovante de que a interessada tomou ciência do inteiro teor desta deliberação."
É o relatório.

não há

Procurador Rodrigo Medeiros de Lima.

APOSENTADORIA. INCLUSÃO NOS PROVENTOS, DE FORMA DESTACADA, DE PARCELA ALUSIVA A DEFASAGEM DE REAJUSTE (LEI 8.622/1993; PERCENTUAL DE 28,86%) JÁ INTEGRADA À ESTRUTURA REMUNERATÓRIA ORDINÁRIA DO CARGO DE ORIGEM DA BENEFICIÁRIA, CONFIGURANDO BIS IN IDEM. ILEGALIDADE. NEGATIVA DE REGISTRO. DETERMINAÇÕES.

APOSENTADORIA (APOS)

Secretaria de Fiscalização de Pessoal (SEFIP).

Em exame, a aposentadoria da sra. Maria do Socorro Rodrigues, ex-servidora da Universidade Federal do Ceará (UFC) .
2.	A Secretaria de Fiscalização de Pessoal (Sefip) , com o aval do Ministério Público, posiciona-se pela negativa de registro do ato em face da inclusão nos proventos, de forma destacada, de parcela associada à diferença de reajuste (índice de 28,86%) verificada na Lei 8.622/1993.
3.	Acompanho, por seus fundamentos, expostos no relatório que antecede este voto, as conclusões dos pareceres técnicos.
4.	A discussão em torno da chamada "diferença de 28,86%" teve início em 1993, quando, por ocasião da revisão geral dos salários do funcionalismo, promovida pela Lei 8.622/1993, algumas carreiras foram contempladas com percentuais mais elevados de reajuste do que outras.
5.	Aqueles, então, que se sentiram discriminados recorreram ao Judiciário, obtendo em seu favor decisões assegurando isonomia de tratamento.
6.	Ocorre que, mais tarde, a diferença de 28,86% foi estendida administrativamente a todos os servidores públicos civis da Administração Federal, consoante a disciplina estabelecida na Medida Provisória 1.704/1998 (atual MP 2.169-43/2001) , in verbis:
"Art. 1º Fica estendida aos servidores públicos civis da Administração direta, autárquica e fundacional no Poder Executivo Federal a vantagem de vinte e oito vírgula oitenta e seis por cento, objeto da decisão do Supremo Tribunal Federal assentada no julgamento do Recurso Ordinário no Mandado de Segurança nº 22.307-7 - Distrito Federal, com a explicitação contida no acórdão dos embargos de declaração".
7.	Essa extensão, diga-se de passagem, foi realizada em absoluta harmonia com o entendimento do Supremo Tribunal Federal (STF) a respeito da matéria, particularmente no tocante à compensação dos reajustes concedidos após o mês de janeiro de 1993. 
8.	Ora, se os 28,86% foram, por força de lei, incorporados aos vencimentos ordinários da sra. Maria do Socorro Rodrigues, e, depois disso, tais vencimentos ainda passaram por ampla reestruturação, com instituição de novos planos de cargos e salários, criação e extinção de gratificações, reenquadramentos e reclassificações, não mais subsiste nenhum suporte jurídico idôneo para a manutenção da vantagem em rubrica específica, como se verifica nos proventos atuais da inativa (peça 2) .
9.	De fato, nos dias de hoje, o pagamento destacado da parcela, imune de compensação por estruturas remuneratórias supervenientes, configura verdadeiro bis in idem, desnaturando a sentença judicial concessiva do benefício e ofendendo o princípio da reserva legal para fixação dos vencimentos do funcionalismo.
10.	A propósito, o Ministro Luiz Fux, do STF, situou com invulgar propriedade, nos autos do Mandado de Segurança 31.002/DF, a extensão dos efeitos de sentenças judiciais da espécie (DJe 192, de 30/9/2013) :
"A análise da questão versada no presente writ quanto à existência de direito à manutenção de parcelas asseguradas por decisão judicial trânsita revela que os órgãos da Administração Pública não podem elastecer os efeitos da coisa julgada, de maneira que sejam perpetuadas vantagens pecuniárias asseguradas por servidores mediante decisão judicial lavrada em contexto fático específico.
O Acórdão 5352/2009-TCU-Segunda Câmara considerou ilegais os atos de concessão de aposentadoria de diversos servidores do Ministério da Agricultura, Pecuária e Abastecimento, em razão do pagamento de parcelas judiciais decorrentes de planos econômicos, e determinou ao Ministério da Agricultura, Pecuária e Abastecimento que fizesse cessar o pagamento de percentuais oriundos de sentenças judiciais cujo suporte fático de aplicação já tenha exaurido.
 (...) 
Diante da possibilidade de modificação da estrutura remuneratória de uma carreira, até mesmo parcelas concedidas judicialmente sob a égide do regime jurídico antigo poderão ser eliminadas, devendo ser absorvidas na hipótese de uma reestruturação.
Nesse contexto, caso os servidores pudessem manter todas as vantagens pecuniárias do regime anterior no novo regime, incluídas as calcadas em pronunciamentos judiciais, restariam eles situados em posição privilegiada. É que as vantagens do regime antigo seriam mescladas com as do novo, possibilitando, até mesmo, a criação de remunerações acima do que poderia ser aceitável do ponto de vista da moralidade. Além disso, as parcelas remuneratórias do regime anterior nunca seriam suprimidas, e as novas seriam acrescidas, o que inviabilizaria, do ponto de vista de controle orçamentário, toda e qualquer alteração quanto ao aspecto remuneratório da carreira dos servidores.
Em se tratando, tal como na hipótese dos autos, de relação originária de natureza continuativa, incide o preceito do art. 471 do CPC, que permite a alteração do que transitou em julgado em razão de modificação no estado de direito. Modificações fáticas e jurídicas permitem uma alteração dos efeitos da coisa julgada e podem acarretar a supressão de parcelas reconhecidas judicialmente.
 (...) 
Cumpre, outrossim, rememorar que a coisa julgada tem sua eficácia temporal vinculada, sobremaneira, pela cláusula rebus sic stantibus. Tal cláusula impõe que a força vinculativa das sentenças judiciais, notadamente as que tratam de relações jurídicas com efeitos prospectivos, permanece enquanto se mantiverem íntegras as situações de fato e de direito que lhe deram amparo no momento da sua prolação. 
 (...)	
Em outras palavras, relações jurídicas materiais que têm por objeto obrigações homogêneas de trato sucessivo (i.e., prestações periódicas e renováveis de tempos em tempos) admitem flexibilização de seu conteúdo, e mais, independentemente do ajuizamento de ação rescisória.
De fato, não seria razoável imaginar o contrário. Caso uma sentença judicial pudesse cristalizar determinada relação jurídica continuativa no tempo, os jurisdicionados teriam incentivos para ajuizar ações com o simples propósito de congelar o estado de fato ou de direito num dado instante, evitando que possíveis modificações futuras viessem a agravar sua posição jurídica.
Com efeito, a perda da eficácia da sentença judicial transitada em julgado por força de modificações no contexto fático-jurídico em que produzida - como as inúmeras leis que reestruturaram as carreiras dos servidores públicos federais e fixaram novos regimes jurídicos de remuneração -, não implica, per se, violação à garantia fundamental da coisa julgada (CRFB, art. 5º, XXXVI) . Nessa esteira, não atenta contra a coisa julgada a superveniente alteração do estado de direito, desde que, frise-se, a nova norma jurídica tenha eficácia ex nunc, sem efeitos retroativos"  (os destaques não constam do original) .
11.	Exatamente nesse sentido, a Corte Constitucional, ao examinar especificamente a vantagem ora discutida (28,86%) , decidiu, em regime de repercussão geral:
 "Questão de ordem. Recurso Extraordinário. 2. Alegação de ofensa aos artigos 5º e 37, X, da Constituição Federal. Inexistência. 3. Há de estender-se o reajuste de 28,86% aos servidores militares contemplados com índices inferiores pelas Leis 8.622/93 e 8.627/93, já que se trata de revisão geral dos servidores públicos, observadas, entretanto, as compensações dos reajustes concedidos e a limitação temporal da Medida Provisória n.° 2.131, de 28.12.2000, atual Medida Provisória n.° 2.215-10, de 15.9.2001. 4. Questão de ordem acolhida para: (1) reconhecer a repercussão geral quanto à extensão do reajuste de 28,86% aos servidores civis e militares; (2) reafirmar a jurisprudência do Tribunal; (3) prover parcialmente o recurso, apenas para limitar as diferenças devidas à data em que entrou em vigor a Medida Provisória n.° 2.131, de 28.12.2000, atual Medida Provisória n.° 2.215-10, de 15.9.2001, que reestruturou as carreiras e a remuneração dos servidores militares; e (4) para autorizar a adoção dos procedimentos relacionados à repercussão geral"  (RE 584.313 QO-RG/RJ, rel. Min. Gilmar Mendes, DJE 200, de 22/10/2010; ênfase acrescentada) .
12.	Aqui, cumpre anotar que, mesmo considerados apenas os últimos anos, os proventos da sra. Maria do Socorro Rodrigues sofreram - por força de sucessivas reestruturações de carreira - expressiva majoração. De fato, quando de sua aposentadoria, em agosto/2014, por exemplo, os vencimentos da ex-servidora perfaziam o montante de R$ 4.570,62, aí incluída a rubrica alusiva aos 28,86% e, ainda, outra "decisão judicial" irregularmente paga à interessada pela UFC, esta referente à URV de 3,17%, posteriormente suprimida. Hoje, deduzida a parcela ilícita, seus proventos somam R$ 4.821,51.
13.	Logo, por qualquer perspectiva que se avaliem seus rendimentos, é certo que sofreram acréscimo em muito superior à diferença de 28,86%, de modo que, à luz da firme jurisprudência do Poder Judiciário, o pagamento destacado da vantagem não mais se sustenta.
	Diante do exposto, voto no sentido de que o Tribunal adote a deliberação que ora submeto a este Colegiado.
TCU, Sala das Sessões Ministro Luciano Brandão Alves de Souza, em 3 de novembro de 2020.
BENJAMIN ZYMLER 
Relator